【裁判字號】    97,上訴,4025
【裁判日期】    971126
【裁判案由】    銀行法等
【裁判全文】
臺灣高等法院刑事判決                97年度上訴字第4025號
上  訴  人  臺灣基隆地方法院檢察署檢察官
被      告  甲○○
選任辯護人  柯士斌律師
上列上訴人因被告違反銀行法等案件，不服臺灣基隆地方法院96
年度訴字第303號，中華民國97年5月28日第一審判決（起訴案號
：臺灣基隆地方法院檢察署95年度偵字第1703號），提起上訴，
本院判決如下：
    主  文
上訴駁回。
    理  由
一、公訴意旨略以：被告甲○○與廖素蘭、羅忠成（以上二人業
    經臺灣基隆地方法院檢察署檢察官另為不起訴處分）分別係
    母女及夫妻關係。緣於民國九十年八月間起，被告之大嫂邢
    惠英、大哥周建楚參加以陳育珅為首之「阜東世紀集團」違
    法吸金組織（邢惠英、周建楚及陳育坤涉犯阜東世紀集團違
    法吸金案件，經臺灣高等法院臺南分院判決邢惠英及周建楚
    均無罪，陳育珅則被判處有期徒刑十年，併科罰金銀元一億
    元），邢惠英並擔任阜東世紀集團基隆分公司（址設基隆市
    ○○路八十七號四樓之三，下稱阜東基隆分公司）經理。被
    告自九十年八月間起，即因邢惠英之關係參與阜東集團所謂
    之投資情事，並自九十一年十月間起擔任阜東基隆分公司課
    長職務。被告與陳育珅、邢惠英及周建楚等集團成員均明知
    非銀行不得經營收受存款之規定，且知該集團成員對外佯稱
    從事斷頭股票之標購、買賣業務，標榜可於短期內獲取鉅額
    報酬以吸引大眾將資金交由該集團進行所謂之投資，其具體
    營運方式係佯以買賣某一檔股票為由，並將此股票資訊以PD
    A（掌上型電腦）或電話通知參加之成員，並設定到期賣出
    或買入之時點，以該檔股票之價格設算參加成員之所謂投資
    報酬，初期均設算有所獲利而匯出報酬給參與成員，以誘使
    投入更多資金達成其吸金之目的，且均向參與成員約定每三
    十天至四十天保證獲利達10％至30％之顯與本金不相當之報
    酬方式而吸收資金，並以分層抽佣方式，每吸收投資標的單
    價在新臺幣（下同）五十元以下，課長抽取每一千股二百五
    十元之佣金，單價在五十至一百元，每一千股抽取五百元之
    佣金等不法報酬對外吸金，阜東基隆分公司並訂定課長每月
    營業額需達三千萬元。詎被告竟貪圖吸收下線參加該吸金組
    織之高額佣金報酬，共同參與陳育珅、邢惠英、周建楚等集
    團成員違法吸金行為，並以上開阜東基隆分公司地址為據點
    ，透過各種關係向不特定多數人以上開方式向丁○○、丙○○、乙○○、戊○○等人詐稱投資，實則違法吸金，使上開
    丁○○等人均不疑有他，而陸續匯款計二百十五萬零二百元
    （丁○○先後於九十一年十月十五日、同年月十七日、同年
    月二十一日、同年十一月四日各匯款二十二萬七千五百元、
    二十二萬七千五百元、三十二萬五千元、十三萬元；丙○○
    於九十一年一月十一日匯款三十一萬九千二百元；乙○○先
    後於九十一年三月十一日、同年八月二十七日各匯款二十二
    萬五千元、十七萬六千元；戊○○於九十一年十一月四日匯
    款五十二萬元）至被告設於華南商業銀行基隆分行之000000
    000000號帳戶內，嗣因丁○○向被告追索無著始知上情。因
    認被告涉犯刑法第三百三十九條第一項詐欺取財罪及銀行法
    第一百二十五條第一項等罪嫌。
二、按犯罪事實應依證據認定之，無證據不得認定犯罪事實；不
    能證明被告犯罪者，應諭知無罪之判決，刑事訴訟法第一百
    五十四條第二項、第三百零一條第一項分別定有明文。故事
    實之認定，應憑證據，如不能發現相當證據，或證據不足以
    證明，自不能以推測或擬制之方法，以為裁判基礎（最高法
    院四十年台上字第八六號判例意旨參照）。又認定不利於被
    告之事實，須依積極證據，茍積極證據不足為不利於被告事
    實之認定時，即應為有利於被告之認定，更不必任何有利之
    證據（最高法院三十年上字第八一六號判例意旨參照）。再
    者，刑法第三百三十九條第一項之詐欺取財罪，必須行為人
    自始基於不法所有之意圖，以詐術使人交付財物，始能構成
    ，且所謂以詐術使人交付，必須被詐欺之人因其詐術而陷於
    錯誤，若其所用之方法，不能認為詐術，亦不致使人陷於錯
    誤，即不構成該罪。
三、被告以外之人於偵查中向檢察官所為之陳述，除顯有不可信
    之情況者外，得為證據，刑事訴訟法第一百五十九條之一第
    二項定有明文。此乃因檢察官訊問證人、鑑定人等被告以外
    之人時，均能遵守法律規定而不致違法取供，並令具結，可
    信性極高，為兼顧理論與實務而設。故被告、辯護人如主張
    證人於偵查中所為證言顯有不可信之情形者，本乎當事人主
    導證據調查原則，自應負舉證責任，否則，被告以外之人向
    檢察官所為之陳述，毋庸另為證明，即得作為證據。查證人
    丙○○、蔡瑜真、黃莉莉於偵查中經具結後向檢察官所為之
    陳述，被告及辯護人並未指出且證明上開證人之證言有何顯
    不可信之情況，依前開規定，自得為證據。又證人丁○○於
    檢察事務官調查時所為之陳述，雖屬審判外之陳述，惟檢察
    官、被告及辯護人，均未於言詞辯論終結前聲明異議主張不
    得作為證據，本院審酌該言詞陳述作成時之情況，核無違法
    取證或其他瑕疵，認為適當，依刑事訴訟法第一百五十九條
    之五規定，亦得為證據，於此敘明。
四、公訴人認被告涉犯前揭罪嫌，無非係以證人丁○○、丙○○
    、乙○○、戊○○、蔡瑜真等人之證言、被告前揭帳戶之交
    易往來明細表及證人蔡瑜真提供之阜東基隆分公司會議紀錄
    、成員電話表、手稿、買賣結算表等資料影本為其主要論據
    。訊據被告固坦承其自九十年八月間起，透過其兄嫂邢惠英
    ，開始參與投資阜東集團購買股票，丁○○、丙○○、戊○○及乙○○等人分別將前揭款項匯入伊帳戶，由伊轉匯至邢
    惠英帳戶，俾共同參與投資阜東集團股票買賣等情不諱，惟
    堅詞否認涉犯前開犯行，辯稱：伊係從邢惠英處得知投資阜
    東集團買賣股票獲利甚佳，才盲從依附邢惠英帳戶參與投資
    ，投資方式係依邢惠英告知阜東集團將購進某檔股票，伊若
    欲跟進購買，即將款項轉帳至邢惠英帳戶，股票售出時間，
    則由阜東集團全權決定，之後邢惠英會告知股票售出價格，
    並計算盈虧，同時預告阜東集團將再買進之股票，若仍要購
    買即再跟進；初期因確有獲利，故伊未曾領出盈餘，而一再
    跟進購買，全然不知該集團負責人陳育珅係以詐欺手法對外
    吸金。若伊知悉有詐欺情事，豈有一再投資跟進，致遭鉅額
    損失之理。又伊未以約定每三十至四十天保證獲利10%至30%
    之方式，引誘或詐騙他人參與投資阜東集團，更未因此抽取
    任何佣金，其將所得知之阜東集團欲購買某檔股票訊息轉告
    丁○○等人，意在幫忙，並請其等自行決定是否投資購買，
    ，苟欲投資，即將股款先匯入伊帳戶後，伊再連同己身之投
    資款一併匯入邢惠英帳戶；迄九十一年十一月十二日，伊本
    擬以自有連同戊○○、黃莉莉匯入伊帳戶之資金，欲再跟進
    購買某檔股票，因邢惠英轉告阜東集團已取消購買，伊始未
    再匯款予邢惠英，並於翌日將戊○○、黃莉莉之上開資金匯
    還，伊亦係參與投資之受害人，與陳育珅間實無任何犯罪之
    意思聯絡及行為分擔；之後經由電視報導得知阜東集團遭搜
    索，伊方知受騙，因伊從未取回任何獲利，且持續參與投資
    ，伊本身損失亦高達四百餘萬元，並未詐欺等語。經查：
  (一)案外人陳育珅自九十年一月間起，實際上未買賣斷頭股票、
    ECB海外公司債，竟基於以詐欺取財為常業之犯意，意圖為
    自己不法之所有，利用其自家供奉之羅府千歲（羅王爺），
    假傳神蹟，對外謊稱其從事斷頭股票、ECB海外公司債之買
    賣，可以在短期內獲取鉅額利潤，其同時以「阜東集團」名
    義，對外使人誤信為真，委託其代為投資股票，將資金匯入
    ，其詐騙方式乃由陳育珅先任意指定某特定股票，並設定買
    進、賣出之日期及進出之股價，使多數人或不特定人參加投
    資，並於一、二週或一個月內，連同本金及利潤給付予投資
    人，以吸引投資人大眾參加所謂之股票投資，惟實際上並未
    買賣其對外宣稱擬買賣之股票，也未從事斷頭股票、ECB海
    外公司債之買賣。陳育珅再將這些虛假設定買賣股票之訊息
    ，以PDA（即掌上型電腦）或由其自行以電話通知各投資人
    投資，或由陳育珅通知不知情之陳筠臻後，再由陳筠臻轉告
    投資人投資，並由陳育珅或陳筠臻通知投資人將投資購買股
    票之款項匯入陳育珅分別設於上海銀行、萬通銀行松江分行
    、華南銀行長安分行或陳筠臻設於彰化銀行士林分行等帳戶
    內，於陳育珅所虛假設定之股票賣出日期到期後，再將各投
    資人之本金及獲利經由前述帳戶匯予投資人，由於其設定虛
    假購買、賣出股票所設定之利潤豐厚，且初期均能依照其虛
    買股票之賣出時間、價格，將各投資人投資之本金及利潤匯
    回投資人，因而使人誤以為獲利豐厚不斷投入資金。至九十
    二年初為止，重複使投資人匯入累計之資金高達八十六億餘
    元，最後仍有三十五億餘元所得未匯還投資人而去向不清之
    事實，業經臺灣高等法院臺南分院審理後，於九十七年四月
    十五日以九十六年度金上重訴字第二二０號判決，認陳育珅
    係犯常業詐欺罪，判處有期徒刑十年，併科罰金銀元一億元
    在案，有上開判決影本一份附於原審卷可憑。
  (二)被告經由刑惠英之關係，得知投資阜東集團買賣股票獲利甚
    佳，始依附邢惠英帳戶參與投資，邢惠英告知阜東集團將購
    進某檔股票時，伊若欲跟進購買，即將款項轉帳至邢惠英帳
    戶，其帳面上顯示之獲利，均未領出，而一再增加資金跟進
    購買等情，業據證人邢惠英於原審審理時證述：陳育珅成立
    阜東世紀集團，公司僱用之小姐會通知將有某檔股票之買賣
    ，伊即將參與投資購買之款項匯入陳育珅帳戶內，由陳育珅
    負責操作股票買賣，至於陳育珅實際操作股票買賣之情形，
    伊不了解；因初期有獲利，伊基於貪念，遂持續匯款交由陳
    育珅操作，從九十年五月至九十一年十一月間，伊之親友若
    有聽聞此投資管道，且若認為可以投資者，即將款項匯入伊
    帳戶內，伊再轉匯至陳育珅帳戶內一併參與投資，被告係於
    家庭聚會中，得知伊參與投資阜東集團股票買賣獲利之訊息
    後，亦將款項匯入伊帳戶一併參與投資，伊會將欲購買某檔
    股票之訊息告知被告，被告再轉告其友人；若有獲利，會將
    款項匯還各投資人，而且起初只有伊認識陳育珅，故其餘依
    附伊投資之人，均將投資款匯入伊帳戶，再由伊一併轉帳至
    陳育珅帳戶，對於依附在伊帳戶一併參與投資者，伊沒有因
    此對之抽取任何佣金，也沒有給投資人固定之紅利（見原審
    卷第八十一至八十三、八十七至八十九、九十二、九十三、
    九十六頁）等語，再觀諸卷附之被告前揭帳戶往來明細表，
    被告自九十年十月十一日起至九十一年十一月二十五日止，
    以其配偶羅忠成名義，陸續存入高達約四百九十萬元款項，
    再將其中四百七十餘萬元之金額轉帳至邢惠英帳戶內，可見
    被告確係從邢惠英之管道，主觀認知投資阜東集團買賣股票
    有利可圖，而依附於邢惠英，陸續出資達四百餘萬元，參與
    投資阜東集團股票買賣，足堪認定。
  (三)被告投資後，將得知之阜東集團欲購買某檔股票之訊息轉告
    丙○○、乙○○、丁○○及其餘親友，由有意跟進投資購買
    者，將投資款項先匯入被告帳戶，被告再連同其本身之投資
    款一併匯入邢惠英帳戶；其轉達投資訊息時，並未保證每三
    十天至四十天獲利可達10%至30%等情，亦分據：證人丙○○證稱：伊與被告是好友，被告曾向伊談及可集資匯給邢惠
    英投資阜東集團買賣股票，伊乃主動跟被告表示要加入投資
    ，知投資股票買賣會有虧損，被告未曾向伊保證獲利（見偵
    字卷影本第二十一頁背面，原審卷第一０四、一０七、一０
    八頁）；證人戊○○證稱：其係經由友人黃月鳳介紹，將
    錢匯至被告帳戶，交由被告投資買賣股票，並未與被告接觸
    ，黃月鳳並未言及獲利一事等語（見原審卷第一一一、一一
    二頁）；證人乙○○證稱：被告未向其保證投資獲利若干
    （見偵字卷影本第二一三頁，原審卷第一八四頁）；證人
    丁○○證稱：伊透過被告投資股票，伊知悉投資股票不一定
    賺錢，被告亦未保證必然獲利，只說利潤不錯，當初並未約
    定固定紅利15%（見交查字第八七五號影卷第五十九頁，原
    審卷第一０二頁）各等情可證。足認被告因已依附邢惠英參
    與投資阜東集團買賣股票，認有獲利，遂將獲知之投資訊息
    轉達友人知悉，邀約是否一併參與投資，丙○○、乙○○、
    丁○○及戊○○等人或自被告或輾轉自被告處分別獲知投資
    訊息，再各自透過被告帳戶匯款參與投資，被告實無對丙○○、乙○○、丁○○及戊○○等人約定給予10%至30%之獲利
    。檢察官上訴意旨，率指被告顯係以獲利可達10%至30%，引
    誘丙○○、乙○○、戊○○及丁○○等人投資阜東集團代為
    操作股票買賣云云，洵不可採。
  (四)按「非銀行不得經營收受存款業務」；「以借款、收受投資
    、使加入為股東或其他名義，向多數人或不特定之人收受款
    項或吸收資金，而約定或給付與本金顯不相當之紅利、利息
    、股息或其他報酬者，以收受存款論」；若非銀行而經營收
    受存款之業務者，應依銀行法第一百二十五條第一項之規定
    論罪科刑，同法第二十九條第一項、第二十九條之一、第一
    百二十五條第一項分別定有明文。依上所述，被告並未向參
    與投資之丙○○、乙○○、戊○○及丁○○等人約定給予投
    資可獲得10%至30%之利潤，既查無被告與丙○○、乙○○、
    戊○○及丁○○等投資人有約定或給付與本金「顯不相當」
    之紅利、利息、股息或其他報酬之應依前揭銀行法第二十九
    條之一規定視為「收受存款」之行為，即難以銀行法第一百
    二十五條第一項之罪責相繩。
  (五)再查，依被告前揭帳戶往來明細表所示，被告確有將丙○○
    、乙○○、戊○○及丁○○前開匯入其帳戶之投資款，再轉
    匯至邢惠英帳戶內。且依前所述，被告係因已依附邢惠英參
    與投資阜東集團買賣股票，認有獲利，遂將可一併參與投資
    之訊息告知友人，丙○○、乙○○、戊○○及丁○○等人分
    別獲知該訊息，有意願參與股資，並將投資款匯入被告所提
    供之帳戶，被告再一併轉匯至邢惠英帳戶，被告僅係告知投
    資訊息，並提供帳戶供匯款及轉帳之用，尚難認有何詐欺之
    不法意圖及手段施用。檢察官迄未舉證證明被告及邢惠英、
    周建楚等人究如何知悉陳育珅如何以實際上並未買賣其對外
    宣稱擬買賣之股票，也未從事斷頭股票、ECB海外公司債之
    買賣，卻對外以阜東集團之名義，謊稱其從事斷頭股票、EC
    B海外公司債之買賣，及以虛假指定將買進何檔股票之方式
    ，詐騙投資人匯款至陳育珅帳戶之具體事證，公訴意旨逕指
    被告及邢惠英、周建楚三人知悉陳育珅上開詐騙內情云云，
    已乏依據。況且，若被告知悉陳育珅以上開手法詐騙投資人
    匯款，並進而與陳育珅有犯意聯絡及行為分擔，衡情豈有亦
    自行投資鉅額款項之理。再者，戊○○及黃莉莉於九十一年
    十一月十二日，為參與投資阜東集團股票買賣，分別匯款四
    十一萬元、四萬一千元至被告前揭帳戶，被告自邢惠英處得
    知阜東集團未購買股票，旋於翌日將上開款項匯還戊○○、
    黃莉莉等情，除有被告前開帳戶往來明細表可佐外，並經證
    人戊○○證稱：四十一萬元有匯還給伊（見原審卷第一一三
    頁）、證人黃莉莉證述：十一月十二日把四萬一千元匯入被
    告帳戶，十一月十三日被告把四萬一千元匯回給伊（見偵字
    卷影本第二十三頁背面）各等情相符，若被告有共同詐欺之
    不法意圖，斷無將上開合計四十五萬一千元匯回之理，益見
    被告確實無詐欺之不法意圖，且不知悉陳育珅之詐欺內情，
    自無所謂之詐欺犯意聯絡與行為分擔，被告辯稱其與陳育珅
    間，並無詐欺之犯意聯絡及行為分擔等情，至堪採信。
  (六)被告坦承於九十一年十月間接任課長職務（見原審卷第一九
    四頁），亦經證人蔡瑜真證稱：由被告承接伊課長之職位（
    見原審卷第一八八頁）等語相符，此情雖可認定。惟依丙○○及乙○○本件匯款至被告前揭帳戶之時間觀之，顯係被告
    接任課長前之事，此亦與證人乙○○證稱：不清楚被告在阜
    東集團內擔任何職務（見原審卷第一七九頁）實相吻合，顯
    而易見，丙○○及乙○○參與本件投資時，被告根本未具課
    長身分；而另一投資人戊○○係經由被告友人黃月鳳處得知
    本件投資管道，戊○○本人則未與被告接觸等情，已如前述
    ，可見戊○○之所以參與本件投資，與被告是否具課長身分
    尚無關聯。至於丁○○係透過被告母親廖素蘭得知被告擔任
    阜東集團課長，進而與被告接觸後，始參與投資等情，固據
    證人丁○○於原審審理時證述在卷（見原審卷第九十八頁）
    ，然亦乏確據證明被告有刻意藉課長身分不法誘使證人丁○○參與投資之行為，故殊難以被告邀約證人丁○○投資時，
    具有課長身分，遽為被告不利之認定。
  (七)依證人蔡瑜真證稱：課長招攬到投資人可以分紅，但需達到
    一定之業績才可分紅，邢惠英稱之為「責任額」，伊之責任
    額為三千萬元（見偵字卷影本第二十五、二一五頁）等情觀
    之，足見證人蔡瑜真於擔任課長時，若達到上開招攬之業績
    ，自可抽佣分紅。惟檢察官就被告接任課長職位後，被告之
    責任額為何，業績有無達到該責任額，並據此實際取得多少
    佣金分紅，於被告接任課長職位前，是否能夠分層抽佣等事
    實，均未舉證證明，公訴意旨遽指被告分層抽取佣金云云，
    已無可採。況觀諸證人丙○○證稱：伊投資阜東集團買賣股
    票，一開始是匯入被告帳戶，後來投資事宜，被告要伊直接
    找邢惠英接洽，之後投資款是直接匯入邢惠英帳戶，未再透
    過被告轉匯（見偵字卷影本第二十一頁背面）等語，若被告
    有就匯入其帳戶之投資款抽取佣金，顯無使丙○○改找邢惠
    英投資之理，足認被告辯稱未抽取佣金一節，應堪採信。檢
    察官上訴意旨，仍徒憑己意任指被告有分層抽佣，並貪圖可
    得之佣金，進而招攬他人投資，顯有不法之意圖云云，洵屬
    無據。
五、揆諸前揭論述，本件既查無確據證明被告與陳育珅間有詐欺
    之犯意聯絡及行為分擔，且被告本件招攬丙○○等人投資之
    行為，又與前揭銀行法所規範之「收受存款」業務有間，尚
    難以銀行法第一百二十五條第一項之罪責相繩。此外，復查
    無其他積極證據，足資證明被告有公訴人所指之本件犯行，
    因認不能證明被告犯罪，從而原審為被告無罪之諭知，核無
    不當。檢察官上訴仍以被告擔任課長，可分層抽佣，並以高
    達10%至30%之顯與本金不相當之獲利，招攬丁○○等人投資
    ，被告貪圖可得之佣金，進而招攬他人投資，顯有不法之意
    圖，且已違反銀行法前揭規定云云，指摘原判決不當，為無
    理由，應駁回其上訴。
據上論斷，應依刑事訴訟法第三百六十八條，判決如主文。
本案經檢察官李月治到庭執行職務。
中    華    民    國    97    年    11    月    26    日
                  刑事第二十一庭審判長法  官  蔡彩貞
                                      法  官  許永煌
                                      法  官  曾家貽
以上正本證明與原本無異。
如不服本判決，應於收受送達後10日內向本院提出上訴書狀，其
未敘述上訴之理由者並得於提起上訴後10日內向本院補提理由書
（均須按他造當事人之人數附繕本）「切勿逕送上級法院」。
                                      書記官  廖素花
中    華    民    國    97    年    12    月    3     日


司法院資訊處製作；財團法人民間司法改革基金會備份。
